臺灣高等法院臺南分院刑事判決　　　　　　　　　　　　　　　　　　巨股
　　上 訴 人
　　即 被 告　　甲○○
右上訴人因偽造文書等案件，不服臺灣臺南地方法院八十九年度訴字第一二一三號中
華民國八十九年十一月三十日第一審判決（起訴案號：臺灣臺南地方法院檢察署八十
九年度偵字第七五七○號），提起上訴，判決後，經最高法院發回更審，本院判決如
左：
    主  文
原判決撤銷。
甲○○共同行使偽造公文書，足以生損害於公眾及他人，處有期徒刑壹年陸月。
扣案偽造之「丙○○」身分證、Ｃ５—８９８２行車執照、汽車新領牌照登記書、三
陽工業股份有限公司電子計算機開立專用汽車出廠與貨物稅完稅照證、八十八年全期
使用牌照稅繳款單、八十八年全期汽車燃料使用費繳款書、強制汽車責任保險保險證
各壹張、偽造之Ｃ５—８９８２號車牌貳面、丙○○資料表壹份、行動電話貳支、偽
造該Ｃ５—８９８２號自用小客車引擎號碼ＡＡ—ＡＮ１６８４５號、車身號碼ＢＡ
—１１００８號，均沒收。
    事  實
一、甲○○與姓名年籍不詳綽號「阿華」之成年男子，基於共同偽造身分證之犯意聯
    絡，於民國（下同）八十九年六月二十二日前約四、五日，先由甲○○在高雄市
    ○○○路皇統飯店對面停車場，將照片交與綽號「阿華」，再由「阿華」偽造貼
    有甲○○照片之丙○○國民身分證，並於同年六月二十二日上午十一時許，在台
    南縣新營交流道將該偽造之「丙○○」身分證連同偽造之丙○○名義之Ｃ５—８
    ９８２號自用小客車資料（含Ｃ５—８９８２行車執照、汽車新領牌照登記書、
    三陽工業股份有限公司電子計算機開立專用汽車出廠與貨物稅完稅照證、八十八
    年全期使用牌照稅繳款單、八十八年全期汽車燃料使用費繳款書、強制汽車責任
    保險保險證各乙張）一併交與甲○○，同時將不詳姓名之人所竊取乙○○所有，
    改懸掛偽造之Ｃ５—８９８２號車牌（原牌照號碼ＤＱ—２９３８號），並已將
    其原有引擎號碼ＡＡ—ＡＮ１３０３３號、車身號碼ＢＡ—０７２１４號磨掉偽
    造為該Ｃ５—８９８２號自用小客車引擎號碼ＡＡ—ＡＮ１６８４５號、車身號
    碼ＢＡ—１１００８號之自用小客車交給甲○○，甲○○與該「阿華」者乃又基
    於共同行使偽造公、私文書、特種文書及意圖為自已不法所有之詐欺之犯意聯絡
    ，由甲○○於同日十三時三十分許，持上開偽造之證件及該輛贓車，且假冒丙○○名義，前往台南縣佳里鎮○○路二三九號梁明德經營之「統寶當鋪」典當該贓
    車，該「阿華」者並允以典當完成後給甲○○新台幣二萬元之報酬，足以生損害
    於監理機關對於車輛之管理、戶政機關對於身分證之管理、稅捐機關對於稅捐之
    管理及乙○○、丙○○之權益。嗣甲○○將上開車輛及車輛之資料有所主張交給
    梁明德，由梁明德觀之後，檢查該車之性能，在外試駕該車時為警發現，循線於
    同日十四時二十分許，在「統寶當鋪」內查獲甲○○，其詐騙始未能得逞，並扣
    得右揭懸掛Ｃ５—８９８２號偽造車牌之贓車及偽造之該車資料、偽造該Ｃ５—
    ８９８２號自用小客車引擎號碼ＡＡ—ＡＮ１６８４５號、車身號碼ＢＡ—１１
    ００８號、偽造車牌貳面、丙○○身分證、甲○○所書寫丙○○資料表一份、該
    「阿華」者所有供甲○○典當詐欺犯罪時與之聯絡的行動電話二支等物。
二、案經台南縣警察局佳里分局報請台灣台南地方法院檢察署檢察官偵查起訴。
      理由
一、訊據上訴人即被告甲○○固坦承有交相片給「阿華」偽造丙○○之身分證，且有
    持上開Ｃ５—８９８２之資料證件去典當車子，典當時並出示上開證件給經營「
    統寶當鋪」之梁明德等事實不諱，惟矢口否認有何行使偽造公、私文書等之犯行
    ，辯稱：伊係以二萬元代價受託代當車子，伊不知該車如何取得，該車之證件資
    料都是阿華交給伊，伊不知道該車之證件資料是偽造的云云。經查：
（一）扣案之「丙○○」身分證係偽造，為被告所供明在卷，另扣案之Ｃ５—８９８
      ２行車執照、汽車新領牌照登記書、三陽工業股份有限公司電子計算機開立專
      用汽車出廠與貨物稅完稅照證、八十八年全期使用牌照稅繳款單、八十八年全
      期汽車燃料使用費繳款書、強制汽車責任保險保險證各壹張、偽造之Ｃ５—８
      ９８２號車牌貳面等證物亦均屬偽造，業据本院查證屬實，有交通部公路局嘉
      義區監理所雲林監理站九十二年十二月二日嘉監雲字第０９２００１４７１５
      號、交通部公路局嘉義區監理所雲林監理站九十二年十一月二十六日嘉監雲字
      第０９２００１４２３５號、交通部公路局嘉義區監理所雲林監理站九十二年
      十一月十七日嘉監雲字第０９２００１４１２９號、三陽工業股份有限公司九
      十三年二月十九日（９３）三工財字第０６９號、雲林縣政府九十二年十一月
      廿五日府財金字第９２００１１５１７１號、雲林縣稅稽徵處九十二年十二月
      十一日雲稅消字第０９２００６７５９８號、雲林縣稅稽徵處九十二年十二月
      十五日雲稅消字第０９２０１４０４２９號、新光產物保險股份有限公司九十
      二年十一月廿七日（九二）新產車發字第０４７２號函附本院上更一卷可按，
      並有丙○○本人真正之身分證、Ｃ５—８９８２行車執照、汽車新領牌照登記
      書、三陽工業股份有限公司電子計算機開立專用汽車出廠與貨物稅完稅照證可
      資佐證，再扣案之車牌係偽造，有該車牌二面可按，扣案該車原有引擎號碼Ａ
      Ａ—ＡＮ１３０３３號、車身號碼ＢＡ—０７２１４號磨掉偽造為該Ｃ５—８
      ９８２號自用小客車引擎號碼ＡＡ—ＡＮ１６８４５號、車身號碼ＢＡ—１１
      ００８號，亦有照片十幀可憑（見警卷第二三頁至三二頁），至堪認定。
（二）上開偽造之證件資料，皆由「阿華」在新營交流道交給被告，業据被告於本院
      前審中供承在卷（見本院前審卷第三十頁），而扣案丙○○身分證係偽造的，
被告甲○○並非毫無智識能力之人，焉可能不知該貼有伊照片之丙○○身分證
      是偽造的，且被告既交付其照片予「阿華」後復持「阿華」交付予伊之偽造丙○○身分證而行使，足徵其與「阿華」有共同偽造身分證之犯意聯絡。另交付
      系爭偽造車籍證件之「阿華」者，若即為車主丙○○，證件既皆屬「阿華」的
      ，何必偽造假的「丙○○」身分證？又何必要被告假冒車主丙○○之名前去典
      當車子？何不由「阿華」者親自去典當？足見「阿華」者應非車主丙○○本人
      ，應無疑義。而被告甲○○於本院審理時，被問及為何冒充車主，其答稱「阿
      華」說如伊當成要給伊二萬元等語（見本院上訴第一八三號卷第廿五頁、本院
      上更一卷九十二年十二月十八日準備程序筆錄），於本院此次審理中，經訊之
      是否有懷疑為偽造之事，則點頭示之（見本院上更一卷九十三年一月八日準備
      程序筆錄），足認其明知該車並非伊或「阿華」所有，同時被告對「阿華」交
      付之丙○○的汽車資料係偽造的，車子是贓車等情應有認識。而被告既知上情
      ，卻仍同意持該偽造之證件及贓車前去典當，再參之被告於偵查及本院中亦自
      陳：典當時，其中一支電話在通話中，是阿華要聽伊與當舖老闆之對話，且阿
      華事先跟伊說，若太久叫伊打另一支電話給一個女人冒充車主之老婆等語以觀
      （見本院上更一卷第九十二年十二月十八日準備程序筆錄、偵卷第廿二頁反面
      ），益徵被告與該名「阿華」者對行使上揭偽造之公、私文書、特種文書、詐
      欺取財有犯意聯絡乃屬共犯關係。此外，上開犯罪事實亦經被害人丙○○、乙○○及證人梁明德等人於警訊中供述綦詳（見警卷第六頁至十一頁），並有偽
      造之「丙○○」身分證、行車執照、汽車新領牌照登記書、汽車出廠與貨物稅
      完稅照證、八十八年全期使用牌照稅繳款單、八十八年全期汽車燃料使用費繳
      款書、強制汽車責任保險保險證各乙張、偽造之Ｃ５—８９８２號車牌二面、
      丙○○資料表一份、行動電話二支、偽造該Ｃ５—８９８２號自用小客車引擎
      號碼ＡＡ—ＡＮ１６８４５號、車身號碼ＢＡ—１１００８號之照片扣案附警
      卷可證。足以生損害於監理機關對於車輛之管理、戶政機關對於身份證之管理
      、稅捐機關對於稅捐管理及乙○○、丙○○之權益，被告所辯無非畏罪卸責之
      詞，不足採信。本件事證已臻明確，被告犯行洵堪認定，應依法論科。
二、查汽車之引擎號碼、車身號碼，係汽車製造商出產之標誌，乃表示一定用意之證
    明，屬刑法第二百二十條規定之應以私文書論，將原有之引擎號碼、車身號碼磨
    掉，打造新號碼，乃具有創設性，應屬偽造私文書（最高法院六十八年台上字第
    一九六一號判例參照）。又汽車牌照為行車之許可認證，屬刑法第二百十二條規
    定之特種文書之一種（最高法院六十三年台上字第一五五０號判例參照）。再汽
    車新領牌照登記書，係由車主填具汽車資料並蓋章之後申請主管監理機關核發汽
    車牌照，是其雖名為登記書，實為申請書，具有私文書之性質（最高法院八十二
    年度台非字第一０八號判決參照）。再電子計算機開立專用汽車出廠與貨物稅完
    稅照證，係表示業經繳納貨物稅之證明，雖證書內容由產製廠商製作，但其上載
    明奉財政部七十四、八、九台財稅第二０二三０號函核准，用以證明已向主管稽
    徵機關領用貨物稅證照，為公文書（最高法院八十三年度台上字第六七一六判決
    參照）。另使用牌照稅繳款單、汽車燃料使用費繳款書，分別為監理機關、稅捐
    機關所製作，其主要目的乃在證明行為人已繳納稅款、使用費，為公務機關依法
    製作之公文書。
三、核被告所為，其行使上開相關偽造證件，並將該車有所主張交與梁明德，持以詐
    財未遂，核係犯刑法第二百十六條、第二百十條行使偽造私文書罪（汽車新領牌
    照登記書、強制汽車責任保險保險證部分）、第二百十條、第二百二十條行使偽
    造私文書罪（汽車之引擎號碼、車身號碼）、第二百十一條行使偽造公文書罪（
    汽車出廠與貨物稅完稅照證、八十八年全期使用牌照稅繳款單、八十八年全期汽
    車燃料使用費繳款書部分）、第二百十二條行使偽造特種文書罪（丙○○身分證
    、行車執照、汽車牌照部分）及第三百三十九條第三項、第一項之詐欺未遂罪。
    被告於同一時、地，一行為同時行使偽造公文書、偽造私文書、偽造特種文書，
    而觸犯上開罪名，為想像競合犯，應從一重之行使偽造公文書罪論處。被告偽造
    特種文書（偽造丙○○身分證部分）之低度行為，已進而為行使之高度行為所吸
    收，故不另論罪。又被告所犯行使偽造公文書與詐欺未遂罪間有方法結果之牽連
    關係，應從一重依行使偽造公文書罪處斷。另詐欺未遂罪、行使準私文書罪部分
    ，雖起訴法條未論及，但已為起訴事實所記載，另行使偽造車身號碼部分，雖起
    訴事實未於論述，惟上開部分均與業經起訴論罪科刑部分有牽連犯關係，屬裁判
    上一罪，應為起訴效力所及，本院自得併予審究，附此敘明。被告與綽號「阿華
    」者就上揭犯行間，有犯意聯絡及行為分擔，均為共同正犯。
四、原審以被告罪證明確，予以論罪科刑，固非無見，惟查原判決對於上開偽造私文
    書，是否足生損害於公眾或他人，並未於事實內明白認定，自有未洽，被告尚有
    行使上開車身號碼，漏未一併審酌，亦有可議，扣案之行動電話二支，如何供犯
    罪所用，疏未說明，卻逕於宣告沒收，亦有判決理由失據之違法，被告上訴意旨
    ，以量刑太重，指摘原判決不當，雖非全無足取，但原判決既有可開上議之處，
    自屬無可維持，應由本院撤銷改判。爰審酌被告犯罪之動機、目的、手段、所生
    危害、犯後態度及事後未將綽號「阿華」供出，以俾追訴其刑責等一切情狀，量
    處如主文第二項所示之刑。扣案偽造之「丙○○」身分證、行車執照、汽車新領
    牌照登記書、汽車出廠與貨物稅完稅照證、三陽工業股份有限公司電子計算機開
    立專汽車出廠與貨物稅完稅照證、八十八年全期使用牌照稅繳款單、八十八年全
    期汽車燃料使用費繳款書、強制汽車責任保險保險證各一張、偽造之Ｃ５—８９
    ８２號車牌二面，偽造該Ｃ５—８９８２號自用小客車引擎號碼ＡＡ—ＡＮ１６
    ８４５號、車身號碼ＢＡ—１１００８號，為共犯「阿華」所有，另行動電話二
    支為被告典當時，與聯絡「阿華」所用，亦為共犯「阿華」所有，及被告親自書
    寫丙○○資料表一份，為被告所有、為被告於偵查中所自陳（見偵卷第二二頁）
    ，均供犯罪所用之物，依第三十八條第一項第二款，皆宣告沒收之。又上開偽造
    公、私文書上所偽造之公、私印文，係偽造公、私文書之一部分，已因上開偽造
    公文書而包括在內，不另重為沒收之諭知，併此敘明。
五、公訴意旨另以：被告甲○○意圖為自己不法之所有，於八十九年六月十八日二十
    二時許，在台北市○○○路○段七十七巷十四號前，竊取乙○○所有之牌照ＤＱ
    —２９３８號自用小客車一輛，得手後，偽造Ｃ５—８９８２號自用小客車車牌
    懸掛於所竊得之自用小客車上，並將其原有引擎號碼ＡＡ—ＡＮ１３０３３磨掉
    ，打上Ｃ５—８９８２號自用小客車引擎號碼ＡＡ—ＡＮ１６８４５，復偽造丙○○名義之Ｃ５—８９８２號自用小客車資料（含行車執照、汽車新領牌照登記
    書、汽車出廠與貨物稅完稅照證、八十八年全期使用牌照稅繳款單、八十八年全
    期汽車燃料使用費繳款書、強制汽車責任保險保險證各乙張），因認被告涉犯刑
    法第三百二十條第一項之竊盜罪嫌，而刑法第二百十條偽造私文書罪（偽造汽車
    出廠與貨物稅完稅照證、強制汽車責任保險保險證部分），第二百十一條偽造公
    文書罪（偽造汽車新領牌照登記書、八十八年全期使用牌照稅繳款單、八十八年
    全期汽車燃料使用費繳款書部分）、第二百十二條偽造特種文書罪（行車執照部
    分）為行使上開文書罪所吸收不另論罪云云。經查：
  (一)按犯罪事實應依證據認定之，無證據不得認定其犯罪事實；又不能證明被告犯罪
    者，即應諭知無罪之判決，刑事訴訟法第一百五十四條第二項、第三百零一條第
    一項分別定有明文。
  (二)公訴人認被告甲○○涉有竊盜及上開偽造公、私文書及特種文書罪嫌，無非以上
    揭事實，業據被害人乙○○、丙○○陳明在卷，且有偽造之車牌、行車執照、汽
    車新領牌照登記書、汽車出廠與貨物稅完稅照證、八十八年全期使用牌照稅繳款
    單、八十八年全期汽車燃料使用費繳款書、強制汽車責任保險保險證等資為依據
    。訊據被告堅決否認有右揭犯行，辯稱：該偽造的東西都是「阿華」交給伊的等
    語。
  (三)經查被告為警查獲時固持有贓車及前揭偽造之文件無誤，惟依被害人乙○○於警
    訊所為陳述只是指稱該車係其於台北失竊的車子，並未指稱其親眼目睹被告竊取
    其車子。又被害人丙○○於警訊中亦僅陳明前揭有關他的文件資料是偽造的，也
    未指稱是被告所偽造的等語，則如何依被害人所未見聞之證言內容作為認定被告
    犯罪之證據？又持有贓車、偽造之文件乃一結果而已，固然可能是被告所偽造的
    ，亦可能是被告撿到的或是他人交付的，都會產生相同之持有結果，焉能以被告
    持有上開物品即認是被告所竊取及偽造者。且公訴意旨就被告如何竊取車輛、如
    何偽造文書均未舉證以實其說，復未扣到任何供偽造文書之工具，而犯罪事實應
    依證據認定之，不得僅以被告之反證不成立，持為認定犯罪之論據，最高法院二
    十一年上字第四七四號判例參照，被告雖然無法提供該名「阿華」者之資料以供
    查證，揆諸前述判例意旨所示，尚不得據此即認定被告有竊盜及上開偽造文書犯
    行。被告所辯尚非顯違常情，洵堪採信。
  (四)據上所陳，本件依調查所得證據尚不足以證明被告確有竊盜、偽造汽車新領牌照
    登記書、汽車出廠與貨物稅完稅照證、八十八年全期使用牌照稅繳款單、八十八
    年全期汽車燃料使用費繳款書、強制汽車責任保險保險證等公、私文書及偽造行
    車執照之犯行。此外，公訴人又未提出其他適合於證明被告上開有竊盜、偽造犯
    罪事實之積極證據，並說明其證據方法與待證事實之關係，說服本院以形成被告
    有罪之心證，而被告又辯稱無本件此部分之犯行等語，揆諸上開說明，基於無罪
    推定之原則，犯罪尚屬不能證明，但此部分既與前開論罪科刑部分有牽連犯及吸
    收犯關係，爰不另為無罪諭知，併予敘明。
據上論斷，應依刑事訴訟法第三百六十九條第一項前段，第三百六十四條，第二百九
六十九條第一項前段，刑法第二十八條、第二百十六條、第二百十條、第二百十一條
、第二百十二條、第三百三十九條第三項、第一項、第五十五條、第三十八條第一項
第二款、罰金罰鍰提高標準條例第一條前段，判決如主文。
本案經檢察官劉欽銘到庭執行職務。
中    華    民    國      九十三      年      三     月      二十五     日
                                  臺灣高等法院臺南分院刑事第一庭
                                      審判長法官  黃  崑  宗
                                            法官  李  文  福
                                            法官  田  平  安
右正本證明與原本無異。
如不服本判決，應於判決送達後十日內向本院提出上訴狀，其未敘述理由者並應於提
出上訴狀後十日內向本院補提理由書（應附繕本)。
                                      法院書記官  劉  岳  文
中    華    民    國      九十三      年      三     月      二十五     日
附錄本案論罪科刑法條全文
刑法第二百十條：
  偽造、變造私文書，足以生損害於公眾或他人者，處五年以下有期徒刑。
刑法第二百十一條：
  偽造、變造公文書，足以生損害於公眾或他人者，處一年以上七年以下有期徒刑。
刑法第二百十二條：
  偽造、變造護照、旅券、免許證、特許證及關於品行、能力服務或其他相類之證書
  、介紹書，足以生損害於公眾或他人者，處一年以下有期徒刑、拘役或三百元以下
  罰金。
刑法第二百十六條：
  行使第二百十條至第二百十五條之文書者，依偽造、變造文書或登載不實事項或使
  登載不實事項之規定處斷。
刑法第三百三十九條：
  意圖為自己或第三人不法之所有，以詐術使人將本人或第三人之物交付者，處五年
  以下有期徒刑、拘役或科或併科一千元以下罰金。
  以前項方法得財產上不法之利益或使第三人得之者，亦同。
  前二項之未遂犯罰之。
